【裁判字號】    90,台上,7679
【裁判日期】    901219
【裁判案由】    盜匪
【裁判全文】
最高法院刑事判決                                九十年度台上字第七六七九號
    上  訴  人  甲○○
右上訴人因盜匪案件，經台灣高等法院台中分院中華民國九十年十一月八日第二審判
決（九十年度上重訴字第二五號，起訴案號：台灣彰化地方法院檢察署九十年度偵字
第三一一三號）後，依職權逕送審判，視為被告已提起上訴，本院判決如左：
    主  文
上訴駁回。
    理  由
本件原判決認定上訴人甲○○平日無業，經常缺錢花用，因認其姑丈賴王恩種植葡萄
頗富資力，遂心生歹念，先於民國九十年三月三十一日前數日，二度前去賴王恩位於
彰化縣大村鄉過溝村過溝三巷三十六號住處附近徘徊，探勘路徑，瞭解環境；嗣於九
十年三月三十一日凌晨一時許，意圖為自己不法之所有，騎乘機車至大村鄉慈雲寺停
放後，再徒步至賴王恩上開住處，並於途中在過溝三巷某工地撿拾長二尺、直徑約十
公分之木棍一支及約二公尺長之麻繩一條，帶至賴王恩住處，將該木棍及麻繩預藏於
後門，隨後挑開賴王恩住處後門之紗門栓（後門未鎖），侵入賴王恩住處房間（侵入
住宅部分未據告訴），叫醒已經入睡之賴王恩後，向賴王恩表示其正在跑路，要求賴
王恩將身上的錢財都交出來，為賴王恩所拒，待僵持至凌晨四點，賴王恩仍堅不將錢
交出，甲○○憤而在賴王恩房內拿一條洗臉用之毛巾，將賴王恩嘴巴綁住，使其無法
喊叫求救，再到後門拿出預藏之木棍及麻繩，以審問之方式強要賴王恩交出錢財，致
賴王恩不能拒抗，始從床下桶子內拿出新台幣（下同）二千六百元交與上訴人，惟上
訴人心有未足，續強迫賴王恩把錢財交出來，賴王恩告知沒有錢了，上訴人即以預藏
之麻繩將賴王恩雙手及雙腳綑綁，賴王恩在不能抗拒下表示願交出存摺，上訴人即將
綁住賴王恩腳上之麻繩暫時鬆開，待賴王恩移動身體至床邊，上訴人依其手指方向，
在床上衣櫃衣服下方取得存摺後，又將賴王恩雙腳以上開麻繩回綁，上訴人進而要求
賴王恩交出印鑑，賴王恩拒不從命，上訴人憤而以預藏之木棍猛打賴王恩頭部三、四
下，致賴王恩頭部受創而癱躺在地上不能動彈，上訴人進而基於殺人之犯意，壓在賴
王恩身上，以左手捏住賴王恩的鼻子、右手壓住賴王恩的嘴巴，約七、八分鐘始鬆手
，致賴王恩因頸部右側舌骨斷裂窒息死亡，上訴人即在該房間床上取一條小布巾覆蓋
賴王恩的頭部，再取一條大被巾纏繞賴王恩的頭部，以免留下血跡，復為免事跡敗露
，將賴王恩之屍體抱至賴王恩住處後方之豬舍，將賴王恩之屍體以頭下腳上之方式遺
棄在該豬舍之糞坑內，再以木板覆蓋洞口；旋回到賴王恩住處，持屋內之螺絲起子撬
開每個房間及抽屜搜尋財物，共取走賴王恩之彰化縣大村鄉農會活期儲蓄存款存摺一
本、印章一枚及二千六百元（現金已花用無餘），始騎乘賴王恩所有車牌號碼ＫＨＮ
－六六○號紅色機車逃逸，並將做案用之麻繩與木棍丟棄在彰化縣大村鄉過溝村過溝
三巷旁之水溝內而滅失，該機車則棄置在同鄉慈雲寺對面土地廟後面（業由警方尋獲
，交由賴王恩之子賴啟東領回）。上訴人於同年四月二日下午一時十分許，持上開賴
王恩名義之存摺、印章至大村鄉大村農會大村分部，意圖為自己不法之所有，填寫欲
提領之金額十五萬元，並盜用賴王恩印章，偽造成賴王恩名義之取款條後，連同賴王
恩名義之存摺交付該分部人員賴愛真欲詐領現金十五萬元，經賴愛真受理後，依照作
業程序，取具客戶印鑑卡以資核對取款條上之印文，發現並無賴王恩之印鑑卡而知賴
王恩並非通儲之客戶，始未陷於錯誤，並將該取款條連同賴王恩存摺退還上訴人；上
訴人旋於同日下午二時許，又持上開存摺及前揭原已填妥之偽造賴王恩名義取款條至
大村鄉農會本部，續將該偽造之取款條及上開存摺交付該農會不知姓名職員，續圖詐
領存款，因印章不符未致該農會職員陷於錯誤，即將該取款條及賴王恩名義之存摺返
還上訴人，足以生損害於賴王恩之繼承人及上開農會。上訴人因詐領存款未能得逞，
即將該存摺、取款條撕掉，與印章一起丟至大村鄉茄冬村大水溝中。迨同年四月二十
六日下午一時許，上訴人在彰化縣員林鎮員林公園內為警循線查獲，並於同日下午四
時四十分許，帶同員警及賴王恩之家屬在上開豬舍之糞坑內，尋獲賴王恩之屍體，並
扣得作案用毛巾二條等情。係以上訴人對於前揭時地，取走被害人賴王恩之現金二千
六百元、存摺一本、印章一枚等物，及致被害人死亡後，將被害人之屍體遺棄在豬舍
之糞坑內，其後並前往彰化縣大村鄉農會分部及本部，偽造被害人名義之取款條提出
欲詐領十五萬元存款未得逞之事實，固坦承不諱，惟矢口否認有強劫而故意殺人之犯
行，辯稱：伊本來是要偷錢，後來被被害人發現，被害人喊捉賊，伊害怕，乃順手拿
取椅子上毛巾準備綁住被害人之嘴時，被害人雙手將伊推倒，伊很生氣，才去門後拿
預藏之木棍進來，再以毛巾綁被害人嘴巴，持木棍恐嚇被害人，表示伊缺錢，問被害
人有無錢可給伊，被害人說無錢，談了一個多小時，約清晨四時許，被害人才從床下
桶子內拿二千六百元給伊，伊要被害人交出印章，但被拒，當時天快亮了，伊乃拿木
棍打被害人，被害人大聲喊，伊即拿大毛巾矇住被害人之口、鼻使其不能喊叫，約經
過七、八分鐘，被害人已斷氣云云。惟查前開事實，已據上訴人於警訊時供認屬實，
上訴人於檢察官偵查中並坦承在案發前曾至現場附近徘徊二次，核與證人賴素珍、柯
淑貞於警訊時所述在案發前曾目睹上訴人在被害人住處前後出現之情節相符。被害人
之屍體係在豬舍糞坑發現之情節，並經被害人之子賴啟東、賴賜賀指證無訛，且有現
場照片附卷可稽。被害人係遭人用鈍器打擊頭部，再用手掐壓口鼻部，造成頸部右側
舌骨斷裂窒息而死，係他殺等情，業經檢察官督同法醫師相驗及函請法務部法醫研究
所鑑定無訛，有勘驗筆錄、相驗屍體證明書、驗斷書、照片及法務部法醫研究所之鑑
定書等在卷可憑。上訴人如原欲行竊，何須侵入被害人房間並叫醒被害人，且被害人
為上訴人之姑丈，上訴人此舉已自曝身分，於己不利，足見所辯原欲行竊云云，為不
可採。上訴人綁被害人之麻繩係上訴人在某工地撿拾得來，已據上訴人於警訊及第一
審調查時供明，被害人之子賴啟東亦證稱該麻繩非其家中之物。足證上訴人強劫而故
意殺人及遺棄屍體犯行，事證明確。又上訴人盜用被害人印章，偽造被害人名義之取
款條，連同存摺，交付農會承辦人員，欲詐領存款，但因農會分部無印鑑卡及印鑑不
符而未得逞等情，除經上訴人供明外，並據證人賴愛真、吳雅津及上訴人之父黃昌簿
供證屬實，故上訴人此部分犯行，亦堪認定。又以上訴人所為，核係犯懲治盜匪條例
第二條第一項第六款強劫而故意殺人罪、刑法第二百四十七條第一項遺棄屍體罪、刑
法第二百十六條、第二百十條行使偽造私文書罪、刑法第三百三十九條第三項、第一
項詐欺取財未遂罪。上訴人盜用賴王恩之印章用以偽造賴王恩之取款條，其盜用印章
為偽造私文書之部分行為，不另論處；又上訴人偽造私文書後持以行使，偽造私文書
之低度行為應為行使偽造私文書之高度行為所吸收，亦不另論罪。上訴人係基於單一
行使偽造之取款條詐領現款之犯意，於緊接時間內接續持往大村鄉農會大村分部及本
部詐領現款，侵害同一法益，應包括的以一罪予以評價，為接續犯。上訴人所犯上開
四罪，有方法結果之關係，為牽連犯，應從一重之懲治盜匪條例第二條第一項第六款
強劫而故意殺人罪處斷。上訴人遺棄屍體之犯行，檢察官於起訴書犯罪事實欄業已
明，僅漏引起訴法條，自應予審判；另上訴人行使偽造私文書及詐欺取財未遂之犯行
雖未據起訴，惟此部分犯行與已起訴之強劫而故意殺人罪部分，有方法結果之牽連關
係，屬裁判上一罪，為起訴效力所及，法院自得併予審判。因將第一審不當之判決撤
銷，適用上開法條及懲治盜匪條例第八條，刑法第五十五條、第三十七條第一項、罰
金罰鍰提高標準條例第一條前段，審酌上訴人犯罪之動機、目的、手段、方法、所得
財物，其於案發前無正當職業，廝混度日，品行不良，且其正當壯年，竟不思循正當
途徑以獲取財物，反圖不勞而獲，僅因缺錢花用，即萌生歹念，強劫被害人並予殺害
，其心態及做法均值非議，且觀其於案發前，即已先至被害人住處附近探勘環境，以
瞭解路徑，並於案發日預藏木棍、麻繩以備用，顯見其籌劃犯罪多時，且不惜殺害被
害人之意甚堅，預謀強劫、殺人之犯意甚明；又查被害人係八十四高齡之人，而上訴
人正值四十歲之壯年，依二人體力、外型，上訴人若要強取被害人財物，實已綽綽有
餘，實無再帶兇器前往之必要，且若其僅係要強劫被害人財物，更無將被害人殺害之
理由，況被害人係上訴人之姑丈，乃係其長輩，其竟為錢財而謀害自己之姑丈，顯見
其心中只有財物之慾念，已無人之所以為人之基本倫常之觀念，惡性重大；再衡其先
將被害人之口部以毛巾加以綁住，再持預藏之麻繩綑綁被害人之手腳，使其無法動彈
，兇性甚殘，繼以預藏之木棍猛擊被害人頭部，造成被害人受有重創下，旋又掐住被
害人之口鼻，使被害人因而舌骨斷裂、窒息而死，其手段殘暴，泯滅人性；復審其於
殺害被害人後，竟將被害人屍體棄置於豬舍糞坑內多日，使被害人死無葬身之地，又
陷於惡臭之中，屍體殘敗，難以安息，其此之做法亦違人性。綜此種種，上訴人實已
難容於吾人之法治社會，經詳細審酌一切情狀，求其生而不可得，有與社會永久隔絕
之必要，故依法仍量處上訴人法定刑之死刑，並宣告褫奪公權終身，以昭炯戒。至供
上訴人犯罪所用之木棍、麻繩、取款條，均未扣案，上訴人復稱木棍及麻繩業已丟棄
在大水溝，取款條亦已撕掉並丟棄而滅失，另扣案之毛巾二條，並非上訴人所有，均
不併予宣告沒收。上訴人盜匪所得之財物，亦未扣案，其中現金二千六百元業為上訴
人花用費失，另存摺、印章亦為上訴人所丟棄而滅失，已據上訴人供明在卷，自無從
發還被害人，故不為發還之諭知。經核於法尚無違誤，上訴非有理由，應予駁回。
據上論結，應依刑事訴訟法第三百九十六條第一項，判決如主文。
中      華      民      國     九十     年     十二     月     十九     日
                              最高法院刑事第八庭
                                  審判長法官  張  信  雄
                                        法官  賴  忠  星
                                        法官  張  清  埤
                                        法官  孫  增  同
                                        法官  林  開  任
      右正本證明與原本無異
                                              書  記  官
中      華      民      國     九十     年     十二     月    二十一    日


司法院資訊處製作；財團法人民間司法改革基金會備份。
